ACORDAO-COMPLETO-2405712

ACÓRDÃO 1185/2021 ATA 2/2021 - PRIMEIRA CÂMARA

VISTOS, relatados e discutidos estes autos de reversão e de concessão de pensão militar pelo Ministério da Defesa - Comando da Marinha.
ACORDAM os ministros do Tribunal de Contas da União, reunidos em sessão da 1ª Câmara, ante as razões expostas pelo relator, em:
9.1. considerar legais e determinar o registro dos atos dos Srs. Conrado Ramos da Silva (75604/2019, peça 2) , Aluizio Teixeira de Oliveira (75718/2019, peça 3) , Francisco Ileso Paula Ribeiro (75821/2019, peça 4) , Ismael Isaías da Silva (77592/2019, peça 6) , Mário de Araújo Monteiro (79267/2019, peça 8) , Francisco de Assis Fernandes (80538/2019, peça 11) ;
9.2. considerar ilegais os atos de pensão militar instituídas pelos Srs. Lúcio Paulo Barbosa (76236/2019, peça 5) , Francisco de Oliveira Loiola (77611/2019, peça 7) , João Ferreira Nunes (79949/2019, peça 9) e Aurenal Lourenço de Souza (80518/2019, peça 10) , recusando-lhes o registro, nos termos do § 1º do art. 260 do RI/TCU; 
9.2. dispensar o ressarcimento das quantias indevidamente recebidas, presumidamente, de boa-fé pelos pensionistas, nos termos do enunciado 106 da Súmula da Jurisprudência do Tribunal de Contas da União;
9.3. determinar ao Ministério da Defesa - Comando da Marinha que:
9.3.1. no prazo de 15 (quinze) dias, a contar da ciência desta deliberação, abstenha-se de realizar pagamentos decorrentes dos atos impugnados, sujeitando-se a autoridade administrativa omissa à responsabilidade solidária, nos termos do art. 262, caput, do Regimento Interno/TCU;
9.3.2. regularize o posto/graduação que serve de base para o cálculo dos proventos das pensões militares instituídas pelos Srs. Lúcio Paulo Barbosa, Francisco de Oliveira Loiola, João Ferreira Nunes e Aurenal Lourenço de Souza;
9.3.3. dê ciência, no prazo de 15 (quinze) dias, a contar do recebimento da notificação deste acórdão, do inteiro teor desta deliberação aos pensionistas, encaminhando a este Tribunal, no prazo de 30 (trinta) dias, comprovante da referida ciência;
9.3.4. informe aos pensionistas que o efeito suspensivo proveniente da interposição de possíveis recursos perante o Tribunal não os exime da devolução dos valores percebidos indevidamente após a respectiva notificação, caso os recursos não sejam providos;
9.3.5. cadastre novos atos de concessão de pensão militar livres das irregularidades apontadas, submetendo-os no prazo de 30 (trinta) dias à apreciação deste Tribunal, nos termos do art. 262, caput e § 2º, do RI/TCU, e 19, § 3º, da Instrução Normativa TCU 78/2018;
9.4. encerrar e arquivar os presentes autos.

Reversão e concessão de pensão militar.

Primeira Câmara

3. Interessados: Cinara Modesto Fernandes (XXX.537.877-XX); Cinira Modesto Fernandes Bar (XXX.677.574-XX); Elaine Santana da Silva (XXX.626.967-XX); Maria Souza Ramos da Silva (XXX.161.907-XX); Maria de Fátima Turques Nunes (XXX.161.767-XX); Marilene Sampaio Ribeiro (XXX.662.153-XX); Mathilde Eudori do Nascimento Barbosa (XXX.341.284-XX); Nirvana Mendonça de Souza (XXX.380.954-XX); Raimunda de Brito Oliveira (XXX.987.077-XX); Solange Freitas Loiola (XXX.897.306-XX); Teresinha Cunha Monteiro (XXX.997.854-XX).

13.1. Ministros presentes: Benjamin Zymler (na Presidência) e Jorge Oliveira.
13.2. Ministros-Substitutos convocados: Augusto Sherman Cavalcanti e Weder de Oliveira (Relator).

WEDER DE OLIVEIRA

Em exame, dez atos de pensão militar (nove iniciais e uma reversão) emitidos pelo Ministério da Defesa - Comando da Marinha.
A Secretaria de Fiscalização de Integridade de Atos e Pagamentos de Pessoal e de Benefícios Sociais (Sefip) , em instruções uníssonas (peças 13 e 14) , pugna pela legalidade dos atos.
O MP/TCU, representado pela procuradora-geral Cristina Machado da Costa e Silva, dissente, parcialmente, da Sefip, nos seguintes termos (peça 15) :
"Quanto aos benefícios deixados pelos instituidores Lúcio Paulo Barbosa, Francisco de Oliveira Loiola, João Ferreira Nunes e Aurenal Lourenço de Souza, opinamos por que a Sefip verifique se o cálculo das pensões militares de peças n.ºs 5, 7, 9 e 10 contempla a irregularidade apontada pelo novo entendimento firmado pelo Acórdão 2225/2019-TCU-Plenário, cuja ementa transcrevemos:
 'SUMÁRIO: ATOS DE REFORMA. ALTERAÇÃO DE UMA DAS CONCESSÕES PARA ELEVAÇÃO, EM UM GRAU HIERÁRQUICO, DO POSTO SOBRE O QUAL CALCULADOS OS PROVENTOS DO INATIVO, EM FACE DA SUPERVENIÊNCIA DE INVALIDEZ PERMANENTE DECORRENTE DE DOENÇA ESPECIFICADA EM LEI. MILITAR ANTERIORMENTE REFORMADO COM PROVENTOS JÁ CALCULADOS SOBRE O POSTO HIERÁRQUICO SUPERIOR, POR TEMPO DE SERVIÇO. AUSÊNCIA DE PREVISÃO LEGAL PARA EXTENSÃO DA VANTAGEM ESTABELECIDA NO ART. 110 DA LEI 6.880/1980 A MILITARES JÁ REFORMADOS, BEM COMO PARA O ACRÉSCIMO DE DOIS POSTOS NO CÁLCULO DOS PROVENTOS. NEGATIVA DE REGISTRO. DETERMINAÇÕES. LEGALIDADE E REGISTRO DAS DEMAIS CONCESSÕES'.."
	É o relatório.

não há.

Procuradora-Geral Cristina Machado da Costa e Silva.

ATOS DE PENSÃO MILITAR. LEGALIDADE DE SEIS ATOS. ART. 110 DA LEI 6.880/1980. ASCENSÃO IRREGULAR DE NÍVEIS HIERÁRQUICOS ENTRE A ATIVA E A REFORMA, REFLETIDA NA PENSÃO. ILEGALIDADE DE QUATRO ATOS. DETERMINAÇÃO. SÚMULA 106. ARQUIVAMENTO.

PENSÃO MILITAR (PMIL)

Secretaria de Fiscalização de Integridade de Atos e Pagamentos de Pessoal e de Benefícios Sociais (Sefip).

Em exame, dez atos de pensão militar (nove iniciais e uma reversão) emitidos pelo Ministério da Defesa/Comando da Marinha.
A Secretaria de Fiscalização de Integridade de Atos e Pagamentos de Pessoal e de Benefícios Sociais (Sefip) propõe a legalidade dos atos.
O MP/TCU, representado pela procuradora-geral Cristina Machado da Costa e Silva, dissente, parcialmente, da proposta da unidade especializada e opina para que "a Sefip verifique se o cálculo das pensões militares de peças n.ºs 5, 7, 9 e 10 contempla a irregularidade apontada pelo novo entendimento firmado pelo Acórdão 2225/2019-TCU-Plenário".
Acompanho as propostas coincidentes de legalidade dos atos, e entendo que os atos assinalados pelo MP/TCU já apresentam elementos que os tornam aptos à apreciação, neste momento.
De início, destaco precedentes deste Tribunal em que se decidiu que "os atos de concessão de reforma e pensão militar, embora tenham correlação, são atos complexos independentes de tal sorte que, uma eventual irregularidade que não tenha sido analisada em um ato de reforma apreciado pela legalidade pode ser reavaliada em um ato de pensão militar" (voto condutor do Acórdão 5263/2020-TCU-Primeira Câmara, relatados pelo ministro Vital do Rêgo) .
No mesmo sentido, os seguintes excertos de outros acórdãos:
"A jurisprudência do TCU apregoa que eventual irregularidade em ato de aposentadoria registrado por este Tribunal, sem possibilidade de revisão, pode ser objeto de nova análise de legalidade na apreciação da pensão decorrente, pois a concessão deste benefício é ato novo, igualmente complexo, que somente se aperfeiçoa após a apreciação realizada por esta Corte no exercício da competência prevista no art. 71, inciso III, da Constituição de 1988 (Acórdão 11468/2019-TCU-Primeira Câmara, da relatoria do ministro Vital do Rêgo, por exemplo) ." (Acórdão 457/2020-TCU-Segunda Câmara) .
"A respeito de o TCU ter considerado legal o ato de alteração de reforma do ex-militar, não há vinculação inafastável entre o ato instituidor e a pensão. É importante destacar que a jurisprudência do TCU tem se consolidado no sentido de que a apreciação de pensão decorrente de ato de aposentadoria ou reforma poderá ser objeto de nova análise, pois a concessão deste benefício é ato novo, igualmente complexo, que se aperfeiçoa após a apreciação realizada por este Tribunal no exercício da competência prevista no art. 71, inciso III, da Constituição de 1988." (Acórdão 8057/2020-TCU-Segunda Câmara) .
Os atos dos Srs. Conrado Ramos da Silva (75604/2019, peça 2) , Aluizio Teixeira de Oliveira (75718/2019, peça 3) , Francisco Ileso Paula Ribeiro (75821/2019, peça 4) , Ismael Isaías da Silva (77592/2019, peça 6) , Mário de Araújo Monteiro (79267/2019, peça 8) , Francisco de Assis Fernandes (80538/2019, peça 11) devem ser julgados legais e determinados seus respectivos registros.
Os demais, como propões o Ministério Público de Contas, devem ser julgados ilegais.
O Sr. Lúcio Paulo Barbosa teve sua reforma alterada, cujo exame de mérito foi prejudicado pela perda de objeto, Acórdão 745/2020-TCU-Primeira Câmara, em razão de invalidez permanente (atestada pelo termo de inspeção de saúde 07998, de 29/11/2007) superveniente à inicial, vigente em 15/4/1990, como se extrai do ato 73332/2019 (peça 16) . Evidencia-se, portanto, que a reforma inicial se deu por impedimento de idade de permanência na reserva remunerada.
O Sr. Francisco de Oliveira Loiola foi reformado por ter atingido a idade-limite para permanência na reserva (ato Sisac 10637508-07-1995-001007-4, peça 17) , a qual, posteriormente, foi alterada (ato 77203/2019, ainda não encaminhado ao Tribunal) , em razão de invalidez permanente (atestada pelo termo de inspeção de saúde 0721582, de 14/3/2007) .
O Sr. João Ferreira Nunes foi reformado por ter atingido a idade-limite para permanência na reserva (ato Sisac 10637508-07-2004-000274-7, peça 18) , a qual, posteriormente, foi alterada (ato 32839/2017, ainda não encaminhado ao Tribunal) , em razão de invalidez permanente (atestada pelo termo de inspeção de saúde 016.000.28223, de 28/6/2016) .
O Sr. Aurenal Lourenço de Souza foi reformado por ter atingido a idade-limite para permanência na reserva (ato Sisac 10637508-07-1998-000649-5, peça 19) , a qual, posteriormente, foi alterada (ato 5313/2018, julgada legal por  meio do Acórdão 8503/2018-TCU-Segunda Câmara) , em razão de invalidez permanente (atestada pelo termo de inspeção de saúde 017.000.50653, de 24/10/2017) .
Em todos esses casos, em razão da alteração da reforma por doença incapacitante superveniente, houve elevação, em um grau, do posto que serve de base de cálculo para os proventos dos ex-militares, e não há informação de que os inativos tenham contribuído adicionalmente para instituir pensões calculadas tendo por base 1 ou 2 postos acima do posto de reforma, nos termos art. 6º da Lei 3.765/1960, se preenchidos os requisitos temporais antes da revogação desse artigo pela MP 2.215-10/2001.
Com efeito, essa segunda promoção, quando da alteração da reforma dos ex-militares, refletem nas pensões militares, respectivamente, instituídas (Lúcio Paulo Barbosa, 76236/2019, peça 5, Francisco de Oliveira Loiola, 77611/2019, peça 7, João Ferreira Nunes 79949/2019, peça 9, e Aurenal Lourenço de Souza, 80518/2019, peça 10) .
Os atos acostados às peças 5, 7, 9 e 10 devem ser considerado ilegais, uma vez que derivam de reforma inconsistente com o que dispõe o art. 110, §§ 1º e 2º, da Lei 6.880/1980, o qual concedeu ao militar, apenas da reserva e da ativa, a possibilidade de ser inativado em grau hierárquico superior (no caso de invalidez permanente) :
 "Art. 110. O militar da ativa ou da reserva remunerada, julgado incapaz definitivamente por um dos motivos constantes dos incisos I e II do art. 108, será reformado com a remuneração calculada com base no soldo correspondente ao grau hierárquico imediato ao que possuir ou que possuía na ativa, respectivamente.
§ 1º Aplica-se o disposto neste artigo aos casos previstos nos itens III, IV e V do artigo 108, quando, verificada a incapacidade definitiva, for o militar considerado inválido, isto é, impossibilitado total e permanentemente para qualquer trabalho.
§ 2º Considera-se, para efeito deste artigo, grau hierárquico imediato:
a) o de Primeiro-Tenente, para Guarda-Marinha, Aspirante-a-Oficial e Suboficial ou Subtenente;
b) o de Segundo-Tenente, para Primeiro-Sargento, Segundo-Sargento e Terceiro-Sargento; e
c) o de Terceiro-Sargento, para Cabo e demais praças constantes do Quadro a que se refere o artigo 16" (não grifado no original) ."
Acerca dessas situações, de inatividade em posto superior não condizente com o que dispõe o referido art. 110 da Lei 6.880/1980, o Tribunal assim decidiu no Acórdão 2225/2019-TCU-Plenário:
"ATOS DE REFORMA. ALTERAÇÃO DE UMA DAS CONCESSÕES PARA ELEVAÇÃO, EM UM GRAU HIERÁRQUICO, DO POSTO SOBRE O QUAL CALCULADOS OS PROVENTOS DO INATIVO, EM FACE DA SUPERVENIÊNCIA DE INVALIDEZ PERMANENTE DECORRENTE DE DOENÇA ESPECIFICADA EM LEI. MILITAR ANTERIORMENTE REFORMADO COM PROVENTOS JÁ CALCULADOS SOBRE O POSTO HIERÁRQUICO SUPERIOR, POR TEMPO DE SERVIÇO. AUSÊNCIA DE PREVISÃO LEGAL PARA EXTENSÃO DA VANTAGEM ESTABELECIDA NO ART. 110 DA LEI 6.880/1980 A MILITARES JÁ REFORMADOS, BEM COMO PARA O ACRÉSCIMO DE DOIS POSTOS NO CÁLCULO DOS PROVENTOS. NEGATIVA DE REGISTRO. DETERMINAÇÕES. LEGALIDADE E REGISTRO DAS DEMAIS CONCESSÕES."
Nessas circunstâncias, os postos corretos para referência de pagamento das pensões deveriam ser, respectivamente, o de segundo-sargento para o Sr. Lúcio Paulo Barbosa, o de segundo- tenente para o Sr. Francisco de Oliveira Loiola, o de segundo-tenente para o Sr. João Ferreira Nunes e o de suboficial para o Sr. Aurenal Lourenço de Souza.
Assim, deve ser determinado ao Ministério da Defesa/Comando da Marinha que regularize o posto/graduação que serve de base para o cálculo dos proventos das pensões militares por esses quatro ex-militares.
Uma vez que os atos foram enviados a esta Corte de Contas há menos de 5 (cinco) anos, podem ser apreciados sem a necessidade de prévia oitiva dos pensionistas, nos termos do Acórdão 587/2011-TCU-Plenário.
Diante do exposto, voto pela aprovação do acórdão que ora submeto à apreciação deste Colegiado.
TCU, Sala das Sessões Ministro Luciano Brandão Alves de Souza, em 2 de fevereiro de 2021.
Weder de Oliveira 
Relator